【裁判字號】    98,消債抗,428
【裁判日期】    980805
【裁判案由】    聲請更生程序
【裁判全文】
臺灣高雄地方法院民事裁定           98年度消債抗字第428號
抗  告  人
即  債務人  甲○○
上列抗告人因聲請更生程序事件，對於中華民國98年6 月23日本
院98年度消債更字第578 號裁定提起抗告，本院裁定如下：
    主  文
抗告駁回。
抗告費用新台幣壹仟元由抗告人負擔。
    理  由
一、本件抗告意旨略以：抗告人即債務人（以下簡稱抗告人）因
    消費借貸、信用卡或現金卡契約，對金融機構負有債務新臺
    幣（下同）1, 727,612元，均為無擔保或無優先權之債務總
    額未逾1,200 萬元，因有不能清償債務情事，前於民國96年
    間提出債權人清冊，依中華民國銀行公會會員辦理消費金融
    案件無擔保債務協商機制，以書面向最大債權金融機構永豐
    商業銀行股份有限公司（以下簡稱永豐銀行）請求共同協商
    債務清償方案，經協商成立，約定自96年2 月起，每月償還
    20,072元。協商當時聲請人平均每月收入為33,338元，惟後
    與外籍妻子結婚並領養外籍妻子之女兒後，聲請人之開銷因
    而增加。每月收入扣除協商款項後，僅剩11,966元，實已不
    足維持一家三口最低生活費用及母親之撫養費，迫不得已於
    97年9 月間毀諾，是聲請人因不可歸責於己之事由，致履行
    協商清償計畫顯有重大困難，且顯不能清償債務，確實符合
    應准予更生之要件。詎原裁定竟駁回抗告人更生之聲請，然
    原裁定既認定抗告人97年9 月毀諾當時薪資收入支應必要支
    出及繳納協商款後仍不足345 元，客觀上即堪認定抗告人毀
    諾係因客觀收入不足所致，況原審所認定之生活必要費用係
    參酌內政部社會司所公佈低收入戶每人每月最低生活費用，
    如此最低度之人性尊嚴尚不能維持，焉有清償債務之可能，
    原審駁回抗告人之聲請，即顯無理由。再者，抗告人目前收
    入已大不如前，98年3 月至5 月平均薪資確已降至約22,000
     元 ，於扣除原審所認生活必要支出15,491元（即個人必要
    費用10,991元、子女扶養費2,500 元、母親扶養費2, 000元
    ）後，僅餘6,509 元，顯無法依協商條件而清償債務，況98
    年度高雄市每人每月最低生活費用已調整為11,309元，顯然
    抗告人正處收入劇減而生活必要支出增加之窘境，自有不可
    歸責於己之事由，致履行協議顯有重大困難。原審未察上情
    ，逕予駁回抗告人更生之聲請，實有違誤。為此，爰依法提
    起本件抗告，請求廢棄原裁定，並准予裁定開始更生程序等
    語。
二、按，「債務人不能清償債務或有不能清償之虞者，得依本條
    例所定更生程序，清理其債務」；「債務人無擔保或無優先
    權之債務總額未逾新台幣1,200 萬元者，於法院裁定開始清
    算程序或宣告破產前，得向法院聲請更生。」；「債務人與
    金融機構協商成立者，不得聲請更生或清算。但因不可歸責
    於己之事由，致履行顯有重大困難者，不在此限。」、「本
    條例施行前，債務人依金融主管機關協調成立之中華民國銀
    行公會會員，辦理消費金融案件無擔保債務協商機制與金融
    機構成立之協商，準用前項之規定。」，消費者債務清理條
    例第3 條、第42條第1 項、第151 條第5 項、第6 項分別定
    有明文。惟債務人若前依債務協商機制於95年間與金融機構
    達成協商，嗣又將未於95年間與金融機構協商之債務，於聲
    請本次更生前，與95年間與金融機構協商之債務，一併再向
    金融機構聲請協商，而遭金融機構拒絕協商者，則不受消債
    條例第151 條第5 項、第6 項之規定限制，惟仍應依法審酌
    聲請人是否有「不能清償債務」或「不能清償債務之虞」，
    合先敘明。
三、經查：
(一)抗告人曾於96年2 月間曾就當時積欠金融機構之無擔保債務
    1,807,915 元，依金融主管機關協調成立之「中華民國銀行
    公會會員辦理消費金融案件無擔保債務協商機制」與永豐銀
    行等金融機構成立協商達成分期還款協議，而因抗告人尚積
    欠荷蘭銀行債務未一併納入協商，抗告人乃於消費者債務清
    理條例施行後，依規定向最大債權銀行即台新銀行申請協商
    ，惟仍遭台新銀行以抗告人前曾參與銀行公會協商機制成立
    而退件致協商不成立等情，有抗告人提出之無擔保債務還款
    計劃、協議書、債權人清冊、財團法人金融聯合徵信中心當
    事人綜合信用報告、前置協商退件通知函附卷可稽（見原審
    卷第16頁、第22頁至第28頁），堪信為真。揆諸前揭說明，
    本件更生之聲請即應審酌抗告人是否有不能清償債務或不能
    清償之虞之情形。
(二)查抗告人任職於華鏞機械工業股份有限公司（以下簡稱華鏞
    公司），97年度收入為419,781 元、98年1 月至6 月收入為
    133,747 元，換算每月平均收入分別為34,982元、22,291元
    （元以下均4 捨5 入），且抗告人名下有坐落高雄市○○區
    ○○段一小段21-1地號土地，公告現值為1,291,500 元，有
    抗告人97年度稅務電子閘門財產所得調件明細表、華鏞公司
    98年7 月27日出具之抗告人薪資明細表在卷可憑（見本院第
    14頁、第20頁至第21頁）。又抗告人配偶乙○○目前每月收
    入約5,000 元至6,000 元，97年度利息收入高達58,318元，
    截至98年5 月12日止，其設於臺灣銀行鳳山分行活期儲蓄帳
    戶存款餘額為937,326 元，又乙○○名下尚有位於高雄縣鳳
    山市○○○街147 號5 樓之房地及97年出廠之汽車1 輛，有
    抗告人陳報狀、乙○○97年度稅務電子閘門財產所得調件明
    細表、臺灣銀行鳳山分行98年5 月20日鳳山營密字第098500
    12071 號函附卷足稽（見原審卷第14頁、第155 頁、本院卷
    第15頁），顯見抗告人配偶乙○○係有固定收入及相當財產
    資力之人，應與抗告人共同扶養養女（乙○○之親生女兒）
    ，是抗告人陳報每月支付養女扶養費3,000 元（見原審卷第
    132 頁），應屬合理支出。又抗告人雖陳報扶養母親費用
    2,000 元，惟抗告人既無實際支出（見原審卷第132 頁），
    自難將此部分費用認列為抗告人每月支出項目。另就抗告人
    陳報個人每月生活費用為11,447元乙節（見原審卷第131 頁
    至第132 頁），因按消費者債務清理條例之立法目的，係為
    使不幸陷入經濟困境之人得以清理債務、重建生活，並在清
    理過程中能保有符合人性尊嚴之最低基本生活，而非維持債
    務人過去慣常之寬裕生活，是於評估債務人之還款能力時，
    並非由債務人任意主張其基本生活費用之數額，否則將造成
    揮霍無度以致清償能力降低，反而易使更生程序無從進行，
    亦對債權人之債權保障不公，參酌內政部所公告之98年度高
    雄市最低生活費用為每人每月11,309元，此係按照政府公布
    最近1 年平均每人消費支出之60% 訂定，已可涵括足以維持
    人格尊嚴之生存必要費用在內，是本院認抗告人個人之每月
    必要生活費用應以上開數額計算，始符公允，抗告人既已背
    負鉅額債務而謂有不能清償債務之情事，即須以較低之標準
    生活而樽節開銷用以償債始符誠信，自不得以無負債人員之
    一般生活標準以上而同為要求計算生活費，是以抗告人所陳
    上開個人之生活必要費用為11,447元尚屬過高，無足採憑。
    準此，抗告人每月必要費用為14,309元（計算式：11,309＋
    3,000 ＝14,309），即堪認定。
(三)查抗告人目前積欠金融機構債務共計1,808,904 元，其中包
    含非現金卡之一般無擔保授信債務1,146,000 元及信用卡債
    務662,904 元（見原審卷第24頁），而抗告人名下有土地1
    筆價值1,291,500 元，已如前述，如將此筆土地變價清償後
    ，依目前土地市價均大於公告現值之市場行情觀之，抗告人
    該筆土地賣得市價金額極可能清償抗告人積欠上開金融機構
    之全部債務，如僅以該土地之公告現值認定其變價之金額，
    優先扣抵利率較高之信用卡債務後再扣抵其他債務，抗告人
    之債務亦僅剩非現金卡之一般無擔保授信債務517,404 元（
    計算式：1,291, 500－662,904 ＝628,596 ，1,146,000 －
    628,596 ＝517, 404元），如以年息10% 之一般利率行情計
    算，該剩餘債務每月應繳利息為4,312 元，則以抗告人98年
    1 月至6 月之平均薪資22,291扣除每月必要支出14,309及上
    述所餘債務每月應繳利息4,312 元後，尚餘3,670 元可供清
    償債務，又抗告人僅因目前景氣不佳而收入減少，將來景氣
    復甦後抗告人薪資回復至97年度平均每月收為34,982之水準
    ，亦非不可期待，斯時抗告人即更有能力償還上開債務，且
    經逐次攤還本金後，抗告人每月應繳利息負擔亦日漸減輕，
    即有餘款可增加每月清償本金金額，進而加速還款期間，再
    參以目前金融機構為減輕債務人還款負擔，推行個別一致性
    債務協商機制，最優惠可提供債務零利率之分期還款方案，
    倘抗告人將來循此途徑，即可大為減輕利息負擔而將每月所
    餘款項用以清償債務本金，則以抗告人上開財產、收入及支
    出剩餘情形，應可在未來相當期限內逐步將債務清償完畢，
    自難認聲請人有不能清償債務或不能清償之虞之情事。
四、綜上所述，依抗告人目前財產、收入及支出狀況，並非不能
    清償債務，亦無不能清償債務之虞，自不符消費者債務清理
    條例所定可聲請更生之要件，且屬無從補正，依前揭條文意
    旨，自應駁回其更生之聲請。原審駁回抗告人更生之聲請，
    其理由之構成雖與本院略有差異，惟結論核無不當之處，仍
    非不可維持。抗告人猶執陳詞，指摘原裁定不當，請求廢棄
    原裁定並准予更生，為無理由，應予駁回。
五、據上論結，本件抗告為無理由，依消費者債務清理條例第11
    條第2 項、第15條，民事訴訟法第495 條之1 第1 項、第44
    9 條第1 項、第95條、第78條，裁定如主文。
中    華    民    國    98    年    8     月    5     日
                  民事第六庭  審判長法  官  楊國祥
                                    法  官  李怡諄
                                    法  官  林書慧
上為正本係照原本作成。
本裁定不得抗告。
中    華    民    國    98    年    8     月    5     日
                              書  記  官  莊豐源


司法院資訊處製作；財團法人民間司法改革基金會備份。
